臺灣高雄地方法院刑事判決　　　　　　　100年度訴字第137號
公　訴　人　臺灣高雄地方法院檢察署檢察官
被　　　告　黃昭寧
指定辯護人　本院公設辯護人蘇鴻吉
上列被告因強盜等案件，經檢察官提起公訴（100 年度偵字第28
26號）及移送併辦（100 年度偵字第5107號），本院判決如下：
    主  文
黃昭寧犯攜帶兇器強盜取財罪，處有期徒刑參年，扣案之菜刀壹
把沒收。又犯竊盜罪，處有期徒刑肆月。又犯攜帶兇器強盜取財
罪，處有期徒刑肆年，扣案之魚刀壹把沒收。應執行有期徒刑柒
年貳月，扣案之菜刀、魚刀各壹把均沒收。
    事  實
一、黃昭寧於民國93年8 月27日車禍致腦部受傷，罹患器質性精
    神病，術後性情暴躁、易怒，且輕度智能不足，經鑑定為中
    度精神障礙，適於94年12月24日晚間，因手頭拮据，向家人
    討取生活費未果，發生爭吵，於控制能力已顯著減低之際，
    竟意圖為自己不法所有，攜帶其所有菜刀、魚刀各1 把外出
    ，先後為下列犯行：
  (一)於99年12月24日晚上11時40分許，進入高雄市前鎮區○○○
    ○路42號之萊爾富超商內，手持其所有客觀上可供兇器使用
    之菜刀1 把，刀尖指向店員杜垚，大聲喊說「搶劫！」，喝
    令杜垚將錢交出來，經杜垚表示無現金，黃昭寧即逕自爬上
    收銀台，翻閱收銀機抽屜確認，隨即要求杜垚交付香菸，以
    此強暴、脅迫方式，致杜垚不能抗拒，交付七星牌、峰牌香
    菸各1 條（市價各約新臺幣【下同】800  、900  元，合計
    1,700 元）。黃昭寧得逞後旋即離去，將香菸吸食用罄。
  (二)復於同年月25日凌晨2 時30分許，在高雄市○○區○○街14
    巷8 弄18號前，趁無人注意之際，徒手竊取黃榆珍所有停放
    該處、插有鑰匙之車號H7S-822 號重型機車，得逞後騎乘離
    開。
  (三)旋於同日凌晨3 時24分許，騎乘上開竊得機車，至高雄市○
    ○區○○路2 號之萊爾富超商內，手持其所有客觀上可供兇
    器使用之魚刀1 把，刀尖朝向店員張美玲胸部，喊3 次「我
    要搶劫！」，並攀上收銀台翻找財物，以此強暴、脅迫方式
    ，致張美玲不能抗拒，交付收銀台旁之銅板合計340 元。黃
    昭寧收取得逞後，烙下「你當我是乞丐！」（台語）一語，
    旋將上開竊得機車騎回行竊處停放，並將強盜取得之現金花
    用完畢。嗣經警調閱鳳育路2 號萊爾富超商之監視器畫面循
    線查悉黃昭寧，於100 年1 月5 日持本院核發之搜索票，前
    往黃昭寧高雄市旗津區○○○路69號住處查獲，當場扣得上
    開魚刀1 把，並經黃昭寧於偵查犯罪之警察機關尚未接獲上
    揭事實(一)之報案而不知何人所為時，即主動向承辦員警自首
    而願意接受裁判，為警在同址扣得上開菜刀1 把，始悉上情
    。
二、案經高雄市政府警察局鳳山分局移送臺灣高雄地方法院檢察
    署檢察官偵查起訴。
    理  由
一、本判決所引用如後所述被告以外之人於審判外之陳述，縱無
    刑事訴訟法第159 條之1 至第159 條之4 或其他傳聞證據例
    外情形，因檢察官、被告黃昭寧均同意作為證據使用（見本
    院訴卷第23、26頁），依刑事訴訟法第159 條之5 第1 項之
    規定，本院審酌該等證據作成之情況，亦認為適當，均具有
    證據能力。
二、上揭事實均據被告坦承不諱，核與證人即被害人杜垚、黃榆
    珍、張美玲分別於警詢、偵查中證述之情相符，復有高雄市
    政府警察局鳳山分局搜索、扣押筆錄、扣押物品目錄表及贓
    物認領保管單、五甲派出所受理刑事案件報案三聯單、監視
    攝影機翻拍照片、查獲照片各1 份附卷可稽（見100 年度偵
    字第2826號卷第4 至49頁、100 年度偵字第5107號卷第15至
    17、22頁），並有扣案之菜刀、魚刀各1 支可資佐證，足見
    被告之自白與事實相符，堪可採為認定事實之依據。從而，
    本件事證明確，被告犯行均堪認定，應依法論罪科刑。
三、論罪科刑：
  (一)按刑法第321 條第1 項第3 款所謂兇器，其種類並無限制，
    凡客觀上足對人之生命、身體、安全構成威脅，具有危險性
    之兇器均屬之，最高法院79年台上字第5253號判例可參。查
    本件被告如事實一(一)、(三)所示行為時所持之菜刀、魚刀1 把
    ，均係一般金屬材質，質地堅硬，刀鋒銳利，能用以切斷、
    割裂他物，平日即供被告家人作菜用，業據被告供承屬實，
    復有扣案物照片可憑（見本院訴卷第145 、150 頁、100 年
    度偵字第2826號卷第47頁），客觀上顯然足以對人之生命、
    身體、安全構成威脅，應屬前揭法條意旨之兇器無疑。又刑
    法強盜罪構成要件所謂「強暴」，係謂直接或間接對於人之
    身體施以暴力，以壓制被害人之抗拒之狀態而言；「脅迫」
    係指行為人以威嚇加之於被害人，使其精神上萌生恐懼之心
    理，以達到至使不能抗拒之程度；強暴、脅迫手段，只須足
    以壓抑被害人之抗拒，使其喪失意思自由為已足，縱令被害
    人實際無抗拒行為，仍於強盜罪之成立，不生影響，至施用
    之強暴、脅迫手段，是否足以壓抑被害人之意思自由，應就
    當時之具體事實，依一般人在同一情況下，其意思自由是否
    因此受壓制為斷（最高法院98年度台上字第5982號、97年度
    台上字第1135號判決理由可資參照）。查本件被告如事實一
    (一)、(三)所示持刀指向被害人杜垚、張美玲，大聲喊說「搶劫
    ！」，復爬上收銀台動手翻尋財物，已間接對被害人之身體
    施以暴力，並使其等萌生恐懼；而案發時間分別係深夜11時
    許、凌晨3 時許，衡情被害人驟遇此事，當慮及被告可能隨
    時越過櫃檯行刺，為求人身安全，除聽從指示交付財物，已
    別無其他選擇，又超商強盜案件致無辜店員死傷案件偶有所
    聞，自不能因被害人實際不為抵抗行為即認仍有自由意思，
    是其等意思自由已受壓制而達不能抗拒之程度，至為明顯，
    被告所為自屬以強暴、脅迫方法強盜財物無疑。是核被告如
    事實一(一)、(三)所為，均係犯刑法第330 條第1 項之攜帶兇器
    強盜罪：如事實一(二)所為，係犯刑法第320 條第1 項之普通
    竊盜罪。
  (二)次按行為時因精神障礙或其他心智缺陷，致不能辨識其行為
    違法或欠缺依其辨識而行為之能力；或因該項之原因，致其
    辨識行為違法或依其辨識而行為之能力，顯著減低者，係分
    屬不罰或得減輕其刑，為刑法第19條第1 項、第2 項所規定
    。此項判斷標準，係以生理學及心理學之混合立法體例，區
    分為生理原因與心理結果，前者可依醫學專家之鑑定結果，
    判斷有無精神障礙或其他心智缺陷，後者則由法院判斷行為
    人於行為時，辨識其行為違法，或依其辨識而行為之能力，
    是否屬不能、欠缺或顯著減低。是以在具體個案中行為人是
    否有「精神障礙或其他心智缺陷」一事，應由醫學專家為之
    ，就行為人於行為時「辨識其行為違法，或依其辨識而行為
    之能力」有無喪失或降低之判斷，則屬法院依卷證資料加以
    審酌之範圍。再者被告於行為當時之精神狀態究竟如何，往
    往未必徒憑事後精神狀態可追溯鑑定真確，法院仍非不得視
    個案情節，綜合被告行為當時各種言行表徵而為判斷。查被
    告自93年8 月間腦傷術後，至95年10月27日止，在阮綜合醫
    療社團法人阮綜合醫院身心科門診共27次，於96年7 月6 日
    至96年10月4 日門診共3 次，期間有躁動、易怒、自傷、自
    殺等舉動，及於94年5 月11日接受魏氏成人智力量表測試，
    顯示輕度智能不足，依其病況判斷，自我控制能力應較一般
    正常人顯著減低等情，有該院100 年3 月12日阮醫教字第10
    00000112號函暨病歷附卷可稽（見本院訴卷第30至92頁）；
    又被告分別於94年8 月10日、95年8 月29日，迭經阮綜合醫
    院，與於96年12月14日、98年11月11日，迭經樂安醫院、旗
    津醫院鑑定患有器質性精神病，屬中度精神障礙等情，亦有
    高雄市旗津區公所100 年2 月25日高市旗區社福字第100000
    1663號函附之被告94、95、96、98年度身心障礙鑑定表各1
    份附卷可考（見本院訴卷第96至108 頁），足見被告確有精
    神障礙無訛。復觀諸被告本件犯罪過程，係持家中原有之扣
    案菜刀、魚刀外出前往便利超商犯案，甫進入超商後即明白
    以言語表示要搶劫，俟取得財物後即逕離開現場，將犯案兇
    器攜回住處，及犯罪時間集中於99年12月24日晚上11時40分
    許至翌日凌晨3 時許，期間不過4 小時等情，可見被告犯罪
    計畫尚屬單純，前後犯罪時間間隔短暫，核與其於本院審理
    中一再陳稱係因手頭拮据與家人爭吵，一時情緒不佳始犯本
    案等語之情相符（見本院訴卷第9 、24頁），此舉復核與前
    述被告經診斷有躁動、易怒等症狀一致，足見被告係受精神
    障礙影響，情緒欠佳，依其辨識而為行為之控制能力已顯著
    減低之際，為本件犯行，辯護意旨此部分主張洵屬有據（見
    本院訴卷第151 頁），爰依刑法第19條第2 項減輕其刑。再
    被告就事實一(一)所示犯行，係為警發覺前，主動向承辦員警
    自首而願意接受裁判，此有警詢筆錄1 份可考（見100 年度
    偵字第2826號卷第5 頁），爰依刑法第62條前段，減輕其刑
    ，並依法遞減之。
  (三)爰審酌被告正值青年，不知以己力合法賺取財物，竟因一時
    手頭拮据，萌生謀圖不法所得之歹念，而攜帶兇器強盜，造
    成被害人財產損失及精神驚嚇，嚴重影響被害人財產安全及
    社會治安，迄未將強盜之財物返還或賠償被害人，亦未與被
    害人達成和解，所為誠屬非是，惟念及被告前因車禍致腦部
    受傷，罹患器質性精神病後，性情暴躁，於控制能力已顯著
    減低之際，方為本件犯行，犯後始終坦承犯行，態度尚可，
    且盜得財物價值甚微，與其強盜犯罪動機、目的係因缺錢花
    用、使用強暴、脅迫之手段內容、所持兇器之種類、數量、
    強盜之財物價值僅約2,000 餘元、造成損害之程度，及竊盜
    機車之犯罪動機、目的係為掩飾強盜犯行，手段係趁車主未
    將鑰匙拔卸，而徒手竊得，案發後已歸還車主，兼衡被告學
    歷為國中畢業、家境貧寒、原從事油漆工維生、案發時失業
    （見本院訴卷第147 至148 頁、100 年度偵字第2826號卷第
    4 頁）等一切情狀，分別量處如主文所示之刑，並定其應執
    行刑，以示懲儆。公訴意旨求處應執行有期徒刑9 年6 月，
    尚嫌過重，附此敘明。
  (四)公訴意旨另以：被告有犯罪習慣，應有矯治其惡習、性格，
    而有必要予以保安處分等語。惟按保安處分係針對受處分人
    將來之危險性所為之處置，以達教化、治療之目的，為刑罰
    之補充制度，期能達成根治犯罪原因、預防犯罪，乃對嚴重
    職業性犯罪及欠缺正確工作觀念或無正常工作因而犯罪者，
    強制其從事勞動，學習一技之長及正確之謀生觀念，使其日
    後重返社會，能適應社會生活。查本件被告除本件犯行外，
    僅曾於96年間因施用毒品經觀察、勒戒執行完畢，此外未有
    何前科紀錄，此有臺灣高等法院被告前案紀錄表可考，且本
    件犯罪動機係因手頭拮据，已如前述，此衡與一般慣竊之懶
    惰成習，長期間且有計劃一再多次數而以犯罪成為日常習慣
    之情形有所不同，尚非可逕認係有犯罪習慣之人。再本院審
    酌其一切犯罪情節，所定應執行有期徒刑7 年2 月，足以體
    現司法正義及契合社會感情，公訴意旨對被告求處宣告強制
    工作，尚嫌過當，爰不予為保安處分之宣告，附此敘明。
  (五)扣案之菜刀、魚刀各1 把，原係放在被告家中供平日作菜用
    ，經被告攜帶外出為本件犯行，業據被告供承明確（見本院
    訴卷第145 、150 頁），應認均係被告所有，供其強盜財物
    所用之物，爰依刑法第38條第1 項第2 款之規定，在各次相
    關主文項下，併予宣告沒收。至查扣之黑色休閒鞋、藍白拖
    鞋各1 雙、白色安全帽1 個、灰色風衣、紅花短褲、灰色牛
    仔長褲、黑色毛線衣各1 件及黑色口罩1 個，均非直接用以
    為本件犯行所用之物，若予以沒收既無法達到預防犯罪之效
    果，亦無法促進社會安全或公共利益，且被告業於審理中當
    庭表示拋棄（見本院訴卷第145 、150 頁），爰不予宣告沒
    收，附此敘明。
據上論斷，應依刑事訴訟法第299 條第1 項前段，刑法第320 條
第1 項、第330 條第1 項、第19條第2 項、第62條前段、第38條
第1 項第2 款、第51條第5 款，判決如主文。
本案經檢察官顏漢文到庭執行職務。
中    華    民    國    100   年    5     月    11    日
                  刑事第十四庭  審判長法  官  陳銘珠
                                      法  官  林揚奇
                                      法  官  李俊霖
以上正本證明與原本無異。
如不服本判決應於收受送達後10日內向本院提出上訴書狀，並應
敘述具體理由；如未敘述上訴理由者，應於上訴期間屆滿後20日
內向本院補提理由書（均須按他造當事人之人數附繕本）「切勿
逕送上級法院」。
中    華    民    國   100    年    5     月    11    日
                                      書記官  武凱葳
附錄法條：
中華民國刑法第320條
意圖為自己或第三人不法之所有，而竊取他人之動產者，為竊盜
罪，處5 年以下有期徒刑、拘役或500 元以下罰金。
意圖為自己或第三人不法之利益，而竊佔他人之不動產者，依前
項之規定處斷。
前2 項之未遂犯罰之。
中華民國刑法第321條（新修正）
犯竊盜罪而有下列情形之一者，處6 月以上、5 年以下有期徒刑
，得併科新臺幣10萬元以下罰金：
一、侵入住宅或有人居住之建築物、船艦或隱匿其內而犯之者。
二、毀越門扇、牆垣或其他安全設備而犯之者。
三、攜帶兇器而犯之者。
四、結夥三人以上而犯之者。
五、乘火災、水災或其他災害之際而犯之者。
六、在車站、埠頭、航空站或其他供水、陸、空公眾運輸之舟、
    車、航空機內而犯之者。
前項之未遂犯罰之。
中華民國刑法第328條
意圖為自己或第三人不法之所有，以強暴、脅迫、藥劑、催眠術
或他法，至使不能抗拒，而取他人之物或使其交付者，為強盜罪
，處5年以上有期徒刑。
以前項方法得財產上不法之利益或使第三人得之者，亦同。
犯強盜罪因而致人於死者，處死刑、無期徒刑或10年以上有期徒
刑；致重傷者，處無期徒刑或7年以上有期徒刑。
第1 項及第2 項之未遂犯罰之。
預備犯強盜罪者，處1 年以下有期徒刑、拘役或3,000 元以下罰
金。
中華民國刑法第330條
（加重強盜罪）
犯強盜罪而有第321 條第1 項各款情形之一者，處7 年以上有期
徒刑。
前項之未遂犯罰之。